臺灣臺中地方法院民事判決　96年度訴字第2260號
原　　　告　乙○○
訴訟代理人　劉佳田　　律師
被　　　告　庚○○○
訴訟代理人　楊俊樂　　律師
複代理人　　丙○○
　　　　　　　　　　　7
被　　　告　己○○
　　　　　　　　　　　號
　　　　　　甲○○
　　　　　　丁○○
　　　　　　戊○○
當事人間拆屋還地事件，本院於96年11月5日言詞辯論終結，判
決如下：
    主    文
被告己○○、庚○○○應將坐落臺中縣大雅鄉○○段第713地號
土地上如附圖所示A部分，面積五五點一零平方公尺之建物拆除
，將土地返還原告，並自民國九十六年五月八日起至交還土地之
日止，按年給付原告新臺幣肆萬肆仟伍佰貳拾元。
被告甲○○應自第一項土地遷出。
被告丁○○、庚○○○應將坐落臺中縣大雅鄉○○段第713地號
土地上如附圖所示B部分，面積一點六三平方公尺之建物拆除，
將土地返還原告，並自民國九十六年五月八日起至交還土地之日
止，按年給付原告新臺幣壹仟參佰壹拾柒元。
被告戊○○應自第三項土地遷出。
原告其餘之訴駁回。
訴訟費用由被告己○○、庚○○○負擔百分之九十七，由被告丁○○、庚○○○負擔百分之三。
本判決原告勝訴部分，於原告以新臺幣柒拾陸萬肆仟元為被告己○○、庚○○○、甲○○供擔保後；以新臺幣貳萬參仟元為被告
丁○○、庚○○○、戊○○供擔保後，得假執行。但被告庚○○○如以新臺幣貳佰參拾伍萬玖仟元為原告預供擔保，得免為假執
行。
原告其餘假執行之聲請駁回。
    事實及理由
壹、程序方面：
一、按訴狀送達後，原告不得將原訴變更或追加他訴。但擴張或
    減縮應受判決事項之聲明者，不在此限；又不變更訴訟標的
    ，而補充或更正事實上或法律上之陳述者，非為訴之變更或
    追加，民事訴訟法第255條第1項第3款、第256條分別定有明
    文。本件原告起訴原聲明第1項為被告己○○、庚○○○應
    將坐落台中縣大雅鄉○○段第713地號土地（以下簡稱系爭
    土地）上房屋（門牌號碼台中縣大雅鄉○○街89號）拆除，
    將土地返還原告，並自民國（下同）96年5月8日起至拆屋還
    地日止按月給付原告相當租金額之不當得利。第2項為被告
    甲○○應自第1項房屋遷出。第3項為被告丁○○、庚○○○
    應將系爭土地上房屋（門牌號碼台中縣大雅鄉○○街91號）
    拆除，將土地返還原告，並自96年5月8日起起至拆屋還地之
    日止，按月給付原告相當租金額之不當得利。第4項為被告
    戊○○應自第3項房屋遷出。嗣於96年11月5日準備書狀變更
    聲明第1項為被告己○○、庚○○○應將坐落系爭土地上如
    附圖所示A部分面積55.10平方公尺房屋（門牌號碼台中縣大
    雅鄉○○街89號）拆除，將土地返還原告，並96年5月8日起
    至拆屋還地日止按月給付原告新台幣（下同）15,281元。第
    2項為被告甲○○應自第1項土地上遷出。第3項為被告丁○○、庚○○○應將系爭土地上如附圖所示B部分面積1.63平
    方公尺之房屋（門牌號碼台中縣大雅鄉○○街91號）拆除，
    將土地返還原告，並自96年5月8日起起至拆屋還地之日止，
    按月給付原告452元。第4項為被告戊○○應自第3項土地上
    遷出。乃不變更訴訟標的而更正陳述及擴張應受判決事項之
    聲明，合於前揭規定，自應准許，先予敘明。
二、被告己○○、甲○○、丁○○、戊○○均經合法通知，未於
    最後言詞辯論期日到場，核無民事訴訟法第386條各款所列
    情形，爰依原告之聲請，由其一造辯論而為判決。
貳、實體方面：
一、原告起訴主張系爭土地為原告所有，被告己○○、庚○○○
    無合法權源，其共有之房屋（門牌號碼台中縣大雅鄉○○街
    89號）占用系爭土地如附圖所示A部分面積55.10平方公尺，
    被告甲○○在該民興街89號房屋居住，經營巧藝手工藝材料
    ，亦無合法權源占用系爭土地；被告丁○○、庚○○○無合
    法權源，其共有之房屋（門牌號碼台中縣大雅鄉○○街91號
    ）占用系爭土地如附圖所示B部分面積1.63平方公尺，被告
    戊○○在該民興街91號房屋經營夏禾服飾，亦無合法權源占
    用系爭土地，原告本於所有權之作用，訴請被告等拆屋還地
    及遷出系爭土地。又被告己○○、庚○○○及丁○○、庚○○○無權占用系爭土地，致原告受有相當於租金額之損害，
    原告請求被告己○○、庚○○○及丁○○、庚○○○自原告
    登記取得系爭土地所有權日即96年5月8日起至拆屋交地日止
    ，按月給付原告相當於租金額之不當得利，系爭土地位於大
    雅鄉市中心，十分熱鬧，依土地法第105條準用第97條規定
    ，應以申報地價年息10%計算不當得利。系爭土地並無申報
    地價，以公告現值41,600元之80%為申報地價，即33,280元
    ，則被告己○○、庚○○○應按月給付原告不當得利15,2
    81元（55.1×33280×10%÷12＝15281）；被告丁○○、庚○○○應按月給付原告不當得利452元（1.63×33280×10%
    ÷12＝452）。並聲明：除假執行之供擔保金額外，如前壹
    一、更正後聲明所示。
二、被告部分：
  (一)被告己○○、甲○○、戊○○均經合法通知，未於言詞辯論
    期日到庭，亦未提出書狀作何聲明或陳述；被告丁○○經合
    法通知，未於最後言詞辯論期日到庭，惟據其前到庭對原告
    之主張均不爭執，並同意原告之請求。
  (二)被告庚○○○對原告主張其分別與己○○、丁○○共有之房
    屋占用原告所有系爭土地如附圖所示A部分，面積55.1平方
    公尺及B部分，面積1.63平方公尺之土地並不爭執，惟以：
    被告庚○○○原為系爭土地之共有人，因擔保其對於被告丁○○及訴外人張妙如之債權，將土地所有權移轉予被告丁○○及張妙如，並將民興街91號房屋與1/2之事實上處分權予
    被告丁○○，被告丁○○既為系爭土地之原共有人之一，且
    為民興街91號房屋之權利人，於系爭土地辦理分割時，為何
    不主張按房屋之基地為土地之界限，而致民興街91號房屋將
    受拆除之命運，殊難理解。如係被告丁○○與原告於系爭土
    地分割時蓄意為損害被告庚○○○之利益而為分割，則原告
    本件請求拆屋還地，顯有權利濫用之情形，且本件為拆屋還
    地事件，如准為假執行拆除，被告庚○○○將受不能回復之
    損害，依民事訴訟法第391條規定，應否准原告假執行之聲
    請等語為辯。並聲明求為判決：原告之訴及假執行之聲請均
    駁回；如受不利判決，願供擔保免為假執行。
三、原告主張被告等無權占用系爭土地之事實，已據其提出土地
    登記簿謄本，並經本院會同兩造及囑託台中縣雅潭地政事務
    所到場履勘測量，製有履勘筆錄及土複丈成果圖附卷可憑，
    且為被告丁○○、庚○○○所不爭執；另被告己○○、甲○○、戊○○均已於相當時期受合法之通知，未於言詞辯論期
    日到庭，亦未提出書狀作何爭執，應視同自認，堪信屬實。
    被告庚○○○雖以前詞置辯，惟已為原告所否認，且被告庚○○○所辯僅係其個人臆測之詞，復無法舉證以實其說，自
    難逕認原告係與被告丁○○為損害被告庚○○○之利益而為
    土地之分割，而被告庚○○○分別與被告己○○、丁○○共
    有之房屋占用原告所有土地合計達56.73平方公尺，原告請
    求拆除，有利其所有之系爭土地整體規劃利用，亦難認為係
    以損害被告庚○○○為主要目的，被告庚○○○辯稱原告訴
    請拆屋還地有權利濫用之情形，殊無足採。
四、按所有人對於無權占有或侵奪其所有物者，得請求返還之；
    對於妨害其所有權者，得請求返還之；對於妨害其所有權者
    ，得請求除去之；有妨害其所有權之虞者，得請求防止，民
    法第767條定有明文。原告所有系爭土地為被告無權占用及
    使用，原告依所有權之作用，請求被告己○○、庚○○○；
    丁○○、庚○○○將其等共有坐落系爭土地上如附圖所示A
    、B部分所示之建物拆除，將土地返還原告；被告甲○○、
    戊○○自上開土地遷出，自屬有據。
五、按依不當得利之法則請求返還不當得利，以無法律上之原因
    而受利益，致他人受受有損害為其要件，故其得請求返還之
    範圍，應以對方所受之利益為度，非以請求人所受損害若干
    為準，又無權占有他人土地，可能獲得相當於租金之利益為
    社會通常之觀念，最高法院61年台上字第1695號判例可資參
    照；又無權使用他人土地者，其所受利益，為使用本身，而
    「相當於租金」係原受利益依其性質不能返還時應償還之價
    額。查本件被告己○○、庚○○○及丁○○、庚○○○分別
    占用系爭土地，且無合法權源，其占用土地自受有相當租金
    之不當利益，而系爭土地係原告所有，已如前述，是原告請
    求被告己○○、庚○○○、丁○○給付占用系爭土地如附圖
    所示A、B部分土地相當於租金之利益，自屬有據。次按土地
    法第105條準用同法第97條第1項規定，城市地方土地之租金
    ，以不超過土地申報總價額年息10%為限。又基地租金之數
    額，除以基地申報地價為基礎外，尚須斟酌基地之位置，工
    商業繁榮之程度，承租人利用基地之經濟價值及所受利益等
    項，並與鄰地租金相比較，以為決定，並非必達申報總地價
    年息10%最高額，最高法院68年度台上字第3071號判例可資
    參照。查系爭土地位於台中縣大雅鄉市區，鄰近為住商混合
    區域，並經被告庚○○○將坐落系爭土地上之建物出租開設
    商店，地屬繁榮及交通便利區域，本院審酌上情，認本件原
    告請求計算被告使用系爭土地之利益，以申報地價年息10%
    為適當。原告係自96年5月8日因分割登記取得系爭土地所有
    權，又依原告提出之土地登記簿謄本所示，系爭土地自96年
    1月起之申報地價為每平方公尺8,079.9元，依此計算，原告
    對被告己○○、庚○○○及丁○○、庚○○○分別得請求之
    相當於租金之不當得利數額：被告己○○、庚○○○部分，
    占用系爭土地面積55.10平方公尺，每年之不當得利為44,52
    0元（55.10×8079.9×10%＝44520，小數點以下4捨5入，以
    下同）；被告丁○○、庚○○○部分，占用系爭土地面積1.
    63平方公尺，每年之不當得利為1,317元（1.63×8079.9×
    10% ＝1317）。
六、綜上所述，原告依民法第767條所有權及同法第179條不當得
    利之法律關係，請求被告己○○、庚○○○將坐落系爭土地
    上如附圖所示A部分面積55.10平方公尺之建物拆除，將土地
    返還原告，並96年5月8日起至拆屋還地日止，按年給付原告
    44,520元；被告甲○○應自前述土地遷出；被告丁○○、庚○○○應將坐落系爭土地上如附圖所示B部分面積1.63平方
    公尺之建物拆除，將土地返還原告，並自96年5月8日起起至
    拆屋還地之日止，按年給付原告1,317元；被告戊○○應自
    前述土地遷出，為有理由，應予准許。原告逾此之請求，則
    屬無據，應予駁回。
七、原告及被告庚○○○均陳明願供擔保聲請宣告假執行及免為
    假執行，就原告勝訴部分，核並無不合，爰分別酌定相當擔
    保金額宣告之。被告庚○○○固辯稱如准假執行，其將受不
    可回復之損害，惟被告庚○○○並未提出可即時調查之證據
    以釋明之，其此部分抗辯，亦無足採納，附此敘明。
八、訴訟費用負擔及假執行宣告之依據：民事訴訟法第79條、第
    85條第1項、第390條第2項、第392條第2項，判決如主文。
中　　華　　民　　國　　96　　年　　11　　月　　19　　日
                  民事第一庭    法  官  陳文爵
正本係照原本作成。
如對本判決上訴，須於判決送達後20日內向本院提出上訴狀。
中　　華　　民　　國　　96　　年　　11　　月　　20　　日
                                書記官  劉易柔
